【裁判字號】    90,台上,5448
【裁判日期】    900906
【裁判案由】    偽造有價證券等罪
【裁判全文】
最高法院刑事判決                                九十年度台上字第五四四八號
    上  訴  人  乙○○
                甲○○
右上訴人等因偽造有價證券等罪案件，不服台灣高等法院中華民國九十年三月十六日
第二審更審判決（八十九年度重上更(三)字第一九五號，起訴案號：台灣台北地方法院
檢察署八十四年度偵字第二○二八四號），提起上訴，本院判決如左：
    主  文
上訴駁回。
    理  由
按刑事訴訟法第三百七十七條規定，上訴於第三審法院，非以判決違背法令為理由不
得為之。是提起第三審上訴，應以原判決違背法令為理由，係屬法定要件。如果上訴
理由狀並未依據卷內訴訟資料，具體指摘原判決不適用何種法則或如何適用不當，或
所指摘原判決違法情事，顯與法律規定得為第三審上訴理由之違法情形，不相符合時
，均應認其上訴為違背法律上之程式，予以駁回。本件上訴人乙○○上訴意旨略稱：
(一)、原判決事實欄謂「約定同年九月一日撥款匯入王櫓閔帳戶內，同日吳玉砲即通知
知情之乙○○持前揭土地、建物所有權狀，陪同鍾添富至銀行與汪正郎會面」，惟於
其理由欄並未說明吳玉砲通知乙○○持王櫓閔之土地、建物所有權狀夥同鍾添富至銀
行與汪正郎會面之證據，已有判決不備理由之違法。且遍查全卷，亦無乙○○持王櫓
閔之土地、建物所有權狀至銀行之證據，故原判決亦有認定事實與卷附證據不符之判
決違背法令。(二)、原判決事實欄謂「於八十四年八月二十八日交該年籍不詳成員冒充
徐振稼持之向台北市大安區戶政事務所申請變更印鑑證明」，是認冒充徐振稼者為年
籍不詳之成員，但其理由欄卻認定台北市○○○路之房屋係由乙○○冒充施明聲，其
認定事實與理由即有矛盾。另上訴人甲○○係於民國八十四年八月十五日至同年九月
五日羈押在台灣新竹看守所，則原判決認定其不可能於八十四年五月間冒用施明聲承
租該和平東路之房屋，亦有不備理由之違法。(三)、證人陳威任於原審係證述：「我沒
參與，事後只知甲○○冒充屋主徐振稼、乙○○冒充施明聲」，其證言應為傳聞證據
，原判決遽採為不利於乙○○之證據，其判決為違背法令。(四)、乙○○自八十四年九
月八日迄原審審理時，一再陳稱其於八十四年七、八月間始由台東至台北工作，故不
可能於八十四年五、六月間冒充施明聲與屋主徐振稼簽訂租賃契約，詎原判決對此不
但不予調查，亦不說明不可採之理由，是其判決顯有應於審判期日調查之證據而未予
調查及判決不備理由之違背法令。(五)、原判決認乙○○有參與台北市○○○路房屋之
冒貸行為，除以共犯陳威任、吳玉砲於原審不利於其之供述為依據外，別無其他證據
，其判決當然為違背法令。(六)、乙○○所分得之新台幣（下同）五萬元，究係其向吳
玉砲所借或係分得之贓款，原判決有認定事實與卷內所附證據不符之判決違背法令。
(七)、請求能准予宣告緩刑云云。另上訴人甲○○上訴意旨則略稱：(一)、原判決認定甲
○○參與台北市○○路一、二胎冒貸案之犯行，但證人汪正郎、葉泉明及被害人王櫓
閔均稱不曾見過甲○○，且甲○○亦未自該次冒貸案分得半文，可見甲○○未參與該
犯行。(二)、原判決採信證人段其昌之證詞，認甲○○向鍾添富請求賠償車輛損壞之事
，是事後之事情，與本案無關，但段其昌於一審曾提出車輛肇事單佐證，原判決未核
對該項事證即行論斷，有違背證據法則。(三)、證人段其昌於原審八十九年十月二十四
日庭訊時，曾陳稱：伊因吸食安非他命案，與鍾添富、甲○○同遭警方逮捕並移送檢
察署偵辦，惟當日吳玉砲即將鍾、林二人具保，徒留伊無人交保云云，此證言足證段
其昌因此與甲○○結怨，原審筆錄漏未記載，亦違背證據法則。(四)、證人林高玉英於
原審八十九年十二月二十六日訊問時，原表示已事隔多年，不復記憶本案發生情形，
但原審法院卻以是否關不怕乙詞逼問林高玉英，林高玉英始改證稱：「偽造完成的身
分證是被告甲○○拿給我的。」等語，是該項證詞顯非出於其自由意願，且有悖採證
法則。(五)、證人林高玉英於檢察官偵查及一審審理中，已指稱是吳玉砲向其拿照片用
以偽造「邱碧蓮」之身分證，且該項供詞均為案發後不久所為，該證人之記憶猶新，
其供詞較符常理，但原判決卻認係甲○○向林高玉英拿取照片以偽造「邱碧蓮」之身
分證，有違經驗法則。(六)、甲○○從未與陳威任電話聯絡，原判決未經調查即逕認「
陳威任電告甲○○通知段其昌在台北市力霸房屋仲介公司對面咖啡廳與吳玉砲會合」
云云，其判決亦有應行調查之證據未予調查及理由不備之違法。(七)、甲○○從未向吳
玉砲說要借錢五萬元，但吳玉砲卻稱：「下午借錢五萬元給被告甲○○」云云，與事
實不符，原審竟採為論據，有違證據法則。(八)、甲○○曾於原審請求傳喚共犯江玉蘭
，俾證明甲○○於八十四年八月二日始加入該詐欺集團，故伊未曾與江玉蘭謀面，然
原審只傳喚江玉蘭乙次未著，即不再傳喚，復未於理由說明其原因，自屬違法。(九)、
原審於審理時未將本案所偽造之二十二張本票證物提示供甲○○辨認，即採為判決基
礎，亦有違誤云云。
惟查：(一)原判決撤銷第一審關於甲○○部分無罪之判決，改判論處其以共同意圖供行
使之用，而偽造有價證券罪刑，及撤銷乙○○部分第一審不當之科刑判決，改判仍論
處其以共同連續行使偽造私文書，足以生損害於公眾及他人罪刑，皆已依卷內資料詳
其所憑之證據及認定之理由，從形式上觀察，並無認定事實不依證據或有何採證違
背經驗法則、論理法則等違法情形存在。(二)原判決理由已說明「共犯鍾添富除於本院
前審供稱乙○○亦有參與外……，復於本院調查中供稱：『……後來有拿權狀、土地
及建物抵押權設定契約書……等資料去領錢。……被告乙○○……領錢有與我們同去
，……』等語……。被告乙○○於本院調查中先則稱：『……八十四年九月一日快十
二點，在重慶南路吃飯，吳玉砲約定，後來鍾添富也到達，並陪同鍾添富到銀行與代
書會面』……『當時是吳玉砲打電話給我的……。』云云」（見原判決第十六頁第五
行以下、第十七頁第四行以下），堪認為事實欄憑以認定「同年九月一日……，同日
吳玉砲即通知知情之乙○○持前揭土地、建物所有權狀，夥同鍾添富至銀行與汪正郎
會面」等情（見原判決第五頁第十行以下）之依據；又原判決事實欄係認「八十四年
五月間，陳威任、吳玉砲推由乙○○冒充『施明聲』，偽造『施明聲』署押予房屋租
賃合約書，承租徐振稼所有位於台北市○○○路○段一一九巷七號四樓房屋，……並
由陳威任貼用年籍不詳成員之照片……偽造『徐振稼』之身分證，並偽刻印章，於八
十四年八月二十八日交該年籍不詳成員冒充『徐振稼』持之，向台北市大安區戶政事
務所申請變更印鑑證明，……」（見原判決第七頁第八行以下），即係由乙○○冒「
施明聲」之名義承租上開房屋，但另推由一不詳年籍成員冒充「徐振稼」名義申請辦
理變更印鑑證明，二者不同，是原判決理由指乙○○冒名施明聲云云（見原判決第十
八頁最後一行以下），與其事實欄上述記載並無矛盾之處；再原判決已於理由欄說明
「被告乙○○辯稱：伊於八十四年七月底八月初才由台東到台北，伊未參與此案云云
，惟其亦自承無任何證據足資證明，所辯委無足採。」云云（見原判決第二十頁第二
行以下），是原判決對乙○○此項辯解，自無不調查復不說明不採理由之情形；另原
判決認乙○○有參與台北市○○○路房屋之冒貸行為，除以共犯陳威任、吳玉砲於警
訊、偵查或原審審理中之供述為證外，並認陳威任之供證，核與被害人徐振稼指訴被
害情節相合，此外，並有台北市大安區戶政事務所簡便行文表附之印鑑登記資料、台
北市大安地政事務所函附之土地登記資料附卷可資佐證為據（見原判決理由二（二）
），尚非僅以陳威任、吳玉砲於原審之供述為唯一證據；吳玉砲於八十五年五月二十
七日原審前審調查時，曾供述稱：「……我沒有拿錢給乙○○……，好像（他）是向
鍾添富、甲○○借錢」云云（見原審上易字卷第八十八頁），嗣其於同審審理中又稱
：「我不認識鍾添富所以沒給十萬元這回事，乙○○分五萬元」云云（見同上卷第一
○三頁），故原判決據以認定吳玉砲等人於向中國信託銀行城中分行承辦人員詐得貸
款後，將其中五萬元分予乙○○等情之證據之一（見原判決第五頁倒數第二行、第十
六頁最末一行以下），難謂有認定事實與所採證據不符之違法；依卷附原審八十九年
十二月二十六日訊問筆錄內容，並無法院以是否關不怕乙詞逼問林高玉英之記載；又
原判決係依「證人段其昌於本院調查中證陳：『吳玉砲是八十四年五月間認識的，是
甲○○的乾爹，……八十四年六、七月間……某一天，吳玉砲、陳威任打電話通知甲
○○告訴我，下午約兩、三點左右，在力霸房屋仲介公司對面咖啡廳等我會合，……
』」等語（見原判決第二十一頁第二行、第六行），為其認定「同年七月間某日下午
三時許，陳威任電告甲○○通知段其昌在台北市力霸房屋仲介公司對面咖啡廳與吳玉
砲會合」（見原判決第八頁第七行以下）等事實證據之一，原審對此並無未調查又未
於判決理由中說明其憑以認定之原因情形；再吳玉砲雖在原審調查中曾供述稱：「至
於向中國信託城中分行冒貸，被告乙○○沒有進去，他在外面，當天上午向銀行領錢
之後，下午借錢五萬元給被告甲○○」云云，但原判決以其此項所供，核與其在原審
前審所供述否認借錢予乙○○之情節不符，且與事實相悖，另其對於乙○○是否借錢
及借錢數額，亦與乙○○所供不合，認屬迴護之詞，而不予採信（見原判決第十八頁
第三行以下），並未採為甲○○論罪之依據；另原審於審理中，已將本案以「許清和
」之名義簽發之本票二十二張提示予上訴人等辨認答辯，有該審判筆錄存卷足憑（見
原審更(三)卷第二七六頁），非未經提示即將之採為本件判決基礎。綜上所述，乙○○
、甲○○上訴意旨指原判決有前述違法情形，顯非依據卷內資料執為指摘，自非適法
之第三審上訴之理由。(三)原判決認定乙○○參與台北市○○○路房屋冒貸案，除依憑
共犯陳威任於原審前審之供述外，尚據陳威任於警訊之自白，及吳玉砲於偵查中、原
審調查時之陳述，暨被害人徐振稼之指訴為證，並有台北市大安區戶政事務所簡便行
文表檢附之印鑑登記資料、台北市大安地政事務所函附之土地登記資料附卷足稽，已
如前述，故縱認陳威任於原審前審之證詞內容，係屬其事後聽聞自他人之傳聞證據，
亦於原判決結果，顯然無影響。又證人段其昌於一審審理時所提出之車禍和解書影本
（見一審卷第六十五頁），僅能證明段其昌與魏福安雙方因車禍於八十四年七月二十
九日成立和解，段其昌並表示願賠償魏福安一萬八千元，與甲○○是否向鍾添富請求
賠償車輛損壞乙事，確無直接關係；再吳玉砲於段其昌、鍾添富、甲○○同涉安非他
命案件中，其是否僅為鍾添富、甲○○二人具保，而不幫段其昌辦理交保手續，亦不
必然即能資為段其昌因而與甲○○結怨，而於本件故作不利於甲○○供詞之證明；另
甲○○雖曾於原審請求傳喚共犯江玉蘭，然依原判決事實所載，江玉蘭就本件犯行，
僅與陳威任、吳玉砲共同謀議，組成詐欺集團，共同策劃向銀行或民間從事抵押貸款
業者詐貸而已（見原判決事實一第六行、七行），其就本件甲○○參與之台北市○○
路一、二胎及台北市○○○路等冒貸案，均未參與負擔部分行為，且甲○○既亦坦承
其與江玉蘭未曾謀面，而江玉蘭於其所涉之冒貸案件，又否認有參與本件犯行（見原
審上易字卷第一○七頁所附台灣台北地方法院八十五年度訴字第七八三、一六九二號
刑事判決），故原審雖未傳喚江玉蘭到庭作證，亦未於判決理由說明其原因，與前述
各種情形，均亦於原判決之本旨無影響。是依刑事訴訟法第三百八十條規定，亦皆不
得執上述事由資為提起第三審上訴之理由。(四)林高玉英於調查局初訊時即供稱：由伊
提供照片予甲○○俾偽造「邱碧蓮」之國民身分證云云（見偵字第二○二八四號卷第
十八頁反面），故雖林高玉英嗣於檢察官偵查及一審審理中改稱係吳玉砲向其拿照片
用以偽造「邱碧蓮」之身分證云云，原判決依卷內其他證據而不採信其嗣後變更之供
詞，乃事實審法院採證職權之適法行使，亦不容上訴意旨任意指摘為違法，而執為上
訴第三審之理由。其餘上訴意旨則為單純事實之爭執，亦與法律規定得為第三審上訴
理由之違法情形，不相適合。其上訴違背法律上之程式，應予駁回。又本件既已為程
序駁回，本院自無從為是否予乙○○緩刑宣告之審酌，附此說明。
據上論結，應依刑事訴訟法第三百九十五條前段，判決如主文。
中      華      民      國     九十     年      九      月      六      日
                              最高法院刑事第十庭
                                  審判長法官  陳  炳  煌
                                        法官  陳  正  庸
                                        法官  韓  金  秀
                                        法官  吳  信  銘
                                        法官  劉  介  民
      右正本證明與原本無異
                                              書  記  官
中      華      民      國     九十     年      九      月     十一     日


司法院資訊處製作；財團法人民間司法改革基金會備份。
